臺中高等行政法院判決　　　　　　　　　　　　　　　九十二年度訴字第八九五號
　　　　　　　　　　　　　　　.
　　原　　　告　甲○○
　　訴訟代理人　丁○○
　　被　　　告　彰化縣和美鎮公所
　　代　表　人　乙○○
　　訴訟代理人　丙○○
右當事人間因耕地三七五租約事件，原告不服彰化縣政府中華民國九十二年九月二日
彰府法訴字第○九二○一二八三一九號訴願決定，提起行政訴訟。本院判決如左︰
　　主  文
原告之訴駁回。
訴訟費用由原告負擔。
　　事  實
甲、事實概要：
緣原告因其所有坐落於彰化縣和美鎮○○○段嘉寶潭小段七六三、七七六、七七七地
號耕地租約期滿，於民國九十二年二月十三日檢具申請書、私有耕地租約書正本、自
任耕作切結書、土地登記謄本等文件，單獨向被告申請收回自耕，經被告以九十二年
四月十一日和鎮民字第０九二０００六０七九號函復原告略以：「和鎮塗字第五十號
租約有塗厝厝段嘉寶潭小段七六三、七七六、七七七地號等三筆土地，其中七七六、
七七七地號等二筆為甲○○及蔡宗奇共有，依據『私有出租耕地九十一年底租約期滿
處理工作計畫講習』提案單之梯次一案號一規定，應全體出租人共同申請，其中七六
三地號為甲○○單獨所有，可以單獨辦理申請收回自耕。」。原告不服，提起訴願，
遭決定駁回，遂提起本件行政訴訟。
乙、兩造之聲明：
一、原告訴之聲明：原告未於言詞辯論期日到場，據其於準備程序期日到場之聲明為
    請求判決原處分及訴願決定均撤銷。被告應准原告收回彰化縣和美鎮○○○段嘉
    寶潭小段七七六、七七七地號二筆土地。
二、被告答辯之聲明：請求判決駁回原告之訴。
丙、兩造之陳述：
一、原告起訴意旨略以：
（一）緣彰化縣和美鎮○○○段嘉寶潭小段七七六地號土地及同地段七七七地號土地
      （下稱系爭二筆土地），原為案外人丁○○（即原告之父）持分各二分之一及
      四分之三，嗣丁○○與案外人蔡李葡萄於八十九年八月八日，以和鎮塗字第五
      十號「臺灣省彰化縣私有耕地租約書」將系爭二筆土地及另筆同地段七六三地
      號之土地（丁○○單獨所有）出租給案外人鄭家發、鄭金碧、鄭金寶、鄭寶家
      等人，其後出租人丁○○將前揭土地均贈與原告，依民法第四百二十五條第一
      項之規定「出租人於租賃物交付後，承租人占有中，縱將其所有權讓與第三人
      ，其租賃契約，對於受讓人仍繼續存在。」，因此前揭租賃契約對原告繼續存
      在﹔系爭二筆土地目前雖為原告及案外人蔡宗奇所共有，但原告僅係承受該租
      約中案外人丁○○出租人之地位，合先敘明。
（二）查原告於九十二年二月間，以「收益不足維持一家生活」向被告申請收回系爭
      二筆土地自耕，經被告以九十二年四月十一日和鎮民字第０九二０００六０七
      九號函復略謂：「其中七七六、七七七地號等二筆為甲○○及蔡宗奇共有，依
      據『私有出租耕地九十一年底租約期滿處理工作計畫講習』提案單之梯次一案
      號一規定應全體出租人共同申請」，而就系爭二筆土地拒絕原告收回自耕之申
      請。嗣原告對此拒絕申請之行政處分提起訴願，業經彰化縣政府以彰府法訴字
      第０九二０一二八三一九號訴願決定書駁回訴願在案，原告不服，遂依法向鈞
      院提起行政訴訟。
（三）按「租賃契約」為債權契約，僅於契約相對人間發生效力，與其「租賃契約之
      標的物」是否為共有（物權關係）無關﹔案外人丁○○繼承系爭土地後，係向
      承辦人員就其所有土地及持分申辦租約，依法應與案外人蔡李葡萄為不同之出
      租人，即至少應有二份租約，但當時承辦人員故意刁難，共同以一份租約辦理
      ，所以此份租約中應該包含了至少兩個不同的租賃關係。而本件原告承受丁○
      ○所立租賃契約之出租人地位，案外人蔡宗奇雖為租賃標的物之共有人但非此
      一租賃關係之出租人，原處分依據「私有出租耕地九十一年底租約期滿處理工
      作計畫講習」提案單之梯次一案號一規定，以本件「應全體出租人共同申請」
      而拒絕原告之申請，其認事用法容有誤會。原訴願決定竟對此亦不察，其駁回
      訴願之理由略謂：「˙˙˙參照『民法第八百十八條、第八百二十條第一項之
      規定之意旨，以分別共有耕地之數個出租人於出租時已就耕地訂有分管契約，
      始得按其分管部分收回出租之耕地。』˙˙˙經查卷內並無七七六、七七七地
      號土地係分別共有土地之登載，亦無分管契約供核，則訴願人單獨收回共有耕
      地，於法自有未合。˙˙˙再查行政院˙˙˙令示略以：『出租人申請收回自
      耕或承租人申請繼續承租時，應以一張租約內所載之全部耕地為單位，不得在
      一張租約內為一部分之申請。』˙˙˙應由全體出租人共同申請，於法尚無違
      誤。˙˙˙」等語云云，然而，就系爭租約而言，原出租人丁○○係以其所有
      之七六三地號土地與系爭二筆土地其持分各二分之一及四分之三為租賃標的物
      ，嗣其出租人之地位為原告所承受，原告亦僅持有所據以申請之一張契約，故
      就原告本件之申請內容而言，既非數個出租人之情形，亦非在一張租約內為一
      部分之申請，原訴願決定以錯誤認定之事實而適用前揭函令，因此即便前揭函
      令本身並無違反母法之規定，原訴願決定因未能詳查系爭事實，其認事用法實
      有違誤，應予撤銷。為此狀請鈞院鑒核，賜判如原告訴之聲明，以維權益等語。
二、被告答辯意旨略以：
（一）按「數人按其應有部分，對於一物有所有權者，為共有人。」、「各共有人，
      按其應有部分，對於共有物之全部，有使用、收益之權。」、「共有物，除契
      約另有訂定外，由共有人共同管理之。」為民法第八百十七條第一項、第八百
      十八條及第八百二十條第一項所明定，次按「參照民法第八百十八條、第八百
      二十條第一項規定之意旨，以分別共有耕地之數個出租人於出租時已就耕地訂
      有分管契約，始得按其分管部分收回出租之耕地。」法務部八十一年五月五日
      法律字第０六六四七號函著有明文。再按七十九年第二次民庭總會決議「土地
      法第三十四條之一係就共有土地或建築改良物之處分、變更及設定地上權、永
      佃權、地役權或典權所設之特別規定，共有土地之出租乃共有物之管理行為，
      與上述規定所指情形不同，尚無該條規定之適用。共有土地之出租，既屬共有
      物管理行為，則應適用民法第八百二十條第一項規定，除契約另有訂定外，由
      共有人全體共同為之。」基此卷查本件原告就所有坐落塗厝厝段嘉寶潭小段七
      六三、七七六、七七七地號等三筆私有耕地與承租人訂有和鎮塗字第五十號「
      臺灣省彰化縣私有耕地租約書」，其中七六三地號土地因係原告單獨所有，自
      得單獨申請收回自耕，惟七七六、七七七地號二筆土地乃原告與訴外人蔡宗奇
      分別共有，且未訂有共有耕地分管契約，按前揭規定，申請收回自耕之共有耕
      地之管理行為，自應由共有耕地之全體共有人共同為之，今原告於九十二年二
      月十三日檢具申請書、私有耕地租約書正本、自任耕作切結書等文件，未經全
      體共有人同意即單獨向被告申請收回前述七七六、七七七地號出租之共有耕地
      ，則原告單獨申請收回共有耕地，於法自有未合。
（二）原告於起訴狀陳稱「租賃契約是債權契約，僅於契約相對人間發生效力，與其
      租賃契約之標的物是否共有無關」、「原告與蔡宗奇雖為七七六、七七七地號
      二筆耕地之分別共有人，但非此一租賃關係之出租人，而係存有兩個不同的租
      賃契約」云云˙˙˙。惟據查和鎮塗字第五十號私有耕地租約書中和美鎮○○
      ○段嘉寶潭小段七七六、七七七地號等二筆共有耕地係由原全體共有人丁○○
      、蔡李葡萄以三七五租約出租予鄭家發等四人，嗣原共有人丁○○、蔡李葡萄
      贈與移轉給原告及蔡宗奇，該和鎮塗字第五十號私有耕地租約對現分別共有人
      原告及蔡宗奇仍繼續存在，民法第四百二十五條第一項定有明文。故雖繼受人
      原告、蔡宗奇分別就和美鎮○○○段嘉寶潭小段七七六耕地各有其應有部分二
      分之一、二分之一，就和美鎮○○○段嘉寶潭小段七七七耕地各有其應有部分
      四分之三、四分之一，然卻係由讓與人即原共有人丁○○、蔡李葡萄全體共同
      以單一租約將和美鎮○○○段嘉寶潭小段七六三、七七六、七七七地號等三筆
      耕地全部出租予鄭家發等四人，且丁○○、蔡李葡萄間並無就和美鎮○○○段
      嘉寶潭小段七七六、七七七地號等二筆共有耕地訂立分管契約，原告所述依其
      應有部分單獨申請收回自耕，自無理由。
（三）和鎮塗字第五十號私有耕地租約書中和美鎮○○○段嘉寶潭小段七七六、七七
      七地號等二筆土地係原告及蔡宗奇分別共有，依內政部八十一年五月十五日（
      八一）台內地字第八一七三八０六號函釋意旨，分別共有耕地之數個出租人於
      出租時已就耕地訂有分管契約者，始得按其分管部分收回出租耕地。是申請收
      回自耕除訂有分管契約外，依行政院四十三年十二月十一日台（四十三）內字
      第七八０五號令及行政院四十四年一月六日台（四十四）內字第００八七號令
      示：「出租人申請收回自耕或承租人申請繼續承租時，應以一張租約內所載之
      全部耕地為單位，不得在一張租約內為一部分之申請。」意旨，應由全體出租
      人共同為之。今原告未經共有人全體同意、亦未訂有分管契約，其單獨申請收
      回和美鎮○○○段嘉寶潭小段七七六、七七七地號等二筆土地之應有部分二分
      之一、四分之三自與法有違，被告爰依此為拒絕原告申請收回自耕之行政處分
      ，自有理由等語。
　　理  由
一、原告經合法通知，未於言詞辯論期日到場，核無民事訴訟法第三百八十六條所列
    各款之情形，爰依被告聲請，由其一造辯論而為判決。
二、本件系爭坐落於彰化縣和美鎮○○○段嘉寶潭小段七七六地號土地及同地段七七
    七地號土地，原為案外人丁○○（持分各二分之一及四分之三）與蔡李葡萄（持
    分各二分之一及四分之一）所共有，嗣丁○○與蔡李葡萄於八十九年八月八日，
    以和鎮塗字第五十號「臺灣省彰化縣私有耕地租約書」將系爭二筆土地及另筆同
    地段七六三地號之土地（丁○○單獨所有）出租給案外人鄭家發、鄭金碧、鄭金
    寶、鄭寶家等人，其後出租人丁○○將前揭土地均贈與原告。原告於九十二年二
    月間，以「收益不足維持一家生活」向被告申請收回前揭三筆土地自耕，經被告
    以九十二年四月十一日和鎮民字第０九二０００六０七九號函復略以：「和鎮塗
    字第五十號租約有塗厝厝段嘉寶潭小段七六三、七七六、七七七地號等三筆土地
    ，其中七七六、七七七地號等二筆為甲○○及蔡宗奇共有，依據『私有出租耕地
    九十一年底租約期滿處理工作計畫講習』提案單之梯次一案號一規定應全體出租
    人共同申請，其中七六三地號為甲○○單獨所有，可以單獨辦理申請收回自耕。
    」，而就系爭二筆土地拒絕原告收回自耕之申請，上開事實有臺灣省彰化縣私有
    耕地租約書和鎮塗字第五十號、系爭二筆地號土地登記謄本、原告申請資料及被
    告九十二年四月十一日和鎮民字第０九二０００六０七九號函附於本院卷及原處
    分卷內可稽，並為兩造所不爭執，洵堪認定。
三、原告對此拒絕申請之行政處分不服，循序提起本件訴訟主張，租賃契約為債權契
    約，僅於契約相對人間發生效力，與其「租賃契約之標的物」是否為共有（物權
    關係）無關﹔案外人丁○○繼承系爭土地後，係向承辦人員就其所有土地及持分
    申辦租約，依法應與案外人蔡李葡萄為不同之出租人，即至少應有二份租約，但
    當時承辦人員故意刁難，共同以一份租約辦理，所以此份租約中應該包含了至少
    兩個不同的租賃關係，而本件原告承受丁○○所立租賃契約之出租人地位，案外
    人蔡宗奇雖為租賃標的物之共有人但非此一租賃關係之出租人，原處分依據「私
    有出租耕地九十一年底租約期滿處理工作計畫講習」提案單之梯次一案號一規定
    ，以本件「應全體出租人共同申請」而拒絕原告之申請，其認事用法容有誤會﹔
    原訴願決定謂：「˙˙˙參照『民法第八百十八條、第八百二十條第一項之規定
    之意旨，以分別共有耕地之數個出租人於出租時已就耕地訂有分管契約，始得按
    其分管部分收回出租之耕地。』˙˙˙經查卷內並無七七六、七七七地號土地係
    分別共有土地之登載，亦無分管契約供核，則訴願人單獨收回共有耕地，於法自
    有未合。˙˙˙再查行政院˙˙˙令示略以：『出租人申請收回自耕或承租人申
    請繼續承租時，應以一張租約內所載之全部耕地為單位，不得在一張租約內為一
    部分之申請。』˙˙˙應由全體出租人共同申請，於法尚無違誤。˙˙˙」等語
    云云，然而，就系爭租約而言，原出租人丁○○係以其所有之七六三地號土地與
    系爭二筆土地其持分各二分之一及四分之三為租賃標的物，嗣其出租人之地位為
    原告所承受，原告亦僅持有所據以申請之一張契約，故就原告本件之申請內容而
    言，既非數個出租人之情形，亦非在一張租約內為一部分之申請，原訴願決定以
    錯誤認定之事實而適用前揭函令，因此即便前揭函令本身並無違反母法之規定，
    原訴願決定因未能詳查系爭事實，其認事用法亦有違誤云云，資為爭議。
四、按「數人按其應有部分，對於一物有所有權者，為共有人。」、「各共有人，按
    其應有部分，對於共有物之全部，有使用、收益之權。」、「共有物，除契約另
    有訂定外，由共有人共同管理之。」為民法第八百十七條第一項、第八百十八條
    及第八百二十條第一項所明定。又「參照民法第八百十八條、第八百二十條第一
    項規定之意旨，以分別共有耕地之數個出租人於出租時已就耕地訂有分管契約，
    始得按其分管部分收回出租之耕地。」亦經法務部八十一年五月五日法律字第０
    六六四七號函解釋在案。另「土地法第三十四條之一係就共有土地或建築改良物
    之處分、變更及設定地上權、永佃權、地役權或典權所設之特別規定，共有土地
    之出租乃共有物之管理行為，與上述規定所指情形不同，尚無該條規定之適用。
    共有土地之出租，既屬共有物管理行為，則應適用民法第八百二十條第一項規定
    ，除契約另有訂定外，由共有人全體共同為之。」亦有七十九年第二次民庭總會
    決議可稽。
五、本件原告就繼受取得之所有坐落塗厝厝段嘉寶潭小段七六三、七七六、七七七地
    號等三筆私有耕地，其前所有人與承租人訂有和鎮塗字第五十號「臺灣省彰化縣
    私有耕地租約書」，其中除七六三地號土地為原告單獨所有外，七七六、七七七
    地號二筆土地乃原告與訴外人蔡宗奇共有，原告於九十二年二月十三日檢具申請
    書、私有耕地租約書正本、自任耕作切結書等文件，單獨向被告申請收回前述三
    筆出租耕地，惟按前揭規定，申請收回自耕之共有耕地，除須符合分別共有之要
    件外，尚須於出租時訂有分管契約，出租人始得按其應有部分收回耕地，本件系
    爭七七六、七七七地號土地並無分別共有土地之登載，原告於申請時及本院審理
    中，亦均未提出分管契約供核，則原告單獨申請終止租約收回共有耕地，於法自
    有未合。被告參照前揭法規意旨及內政部所舉辦之「私有耕地九十一年底租約期
    滿處理工作計畫講習」決議處理方式，否准原告所請，核其處分，並無違誤，訴
    願決定予以維持，亦無不合，原告執陳詞主張，請求撤銷，並請求判命被告應准
    其收回彰化縣和美鎮○○○段嘉寶潭小段七七六、七七七地號二筆土地，非有理
    由，應予駁回。
據上論結，本件原告之訴為無理由，依行政訴訟法第一百九十五條第一項後段、第九
十八條第三項前段、第二百十八條，民事訴訟法第三百八十五條第一項前段，判決如
主文。
中　　華　　民　　國　　   九十三　 　　年　　　一　　　月　　　七    　日
                 臺 中 高 等 行 政 法 院   第 四 庭
                                審 判 長 法  官　沈　應　南
                                         法  官　許　武　峰
                                         法  官　黃　淑　玲
右正本證明與原本無異。
如不服本判決，應於判決送達後二十日內向本院提出上訴書狀，其未表明上訴理由者
，應於提起上訴後二十日內向本院提出上訴理由書（須依對造人數附具繕本）；如於
本判決宣示或公告後送達前提起上訴者，應於判決送達後二十日內補提上訴理由書（
須附繕本）。未表明上訴理由者，逕以裁定駁回。
提起上訴應預繳送達用雙掛號郵票三九○元（三十四元及五元郵票各十份)。
中　　華　　民　　國　　   九十三　　　 年　　　一　　　月　　　七　　　日
　　　　　　　　　　　　　　　　　   法院書記官　許  巧  慧
